【裁判字號】    90,上易,1764
【裁判日期】    901031
【裁判案由】    違反森林法
【裁判全文】
臺灣高等法院臺中分院刑事判決              民國九十年度上易字第一七六四號
    上  訴  人
    即  被  告  戊○○
                乙○○
    共      同
    選任辯護人  楊銷樺
                劉建成
右上訴人等因違反森林法案件，不服臺灣臺中地方法院中華民國九十年六月廿九日第
一審判決（民國九十年度易字第九○八號，起訴案號：臺灣臺中地方法院檢察署民國
九十年度偵字第五五○一號），提起上訴，本院判決如左：
    主  文
上訴駁回。
    事  實
一、戊○○於民國（下同）八十九年八月間，以新臺幣（下同）五十萬元代價，自王
    忠祥處取得行政院農業委員會林務局東勢林區管理處第二十三林班地國有森林九
    十年度（即自九十年一月一日起至同年十二月三十一日止）水蜜桃果樹採收權，
    其於森林法適用上，視為森林所有人。戊○○為管理收益該果園，自九十年二月
    八日（公訴人誤載為九十年二月十八日）起，以每日一千二百元工資，僱用乙○○從事整理果園、除草、換接水管等工作。同年月十一日上午九時許，乙○○受
    戊○○指示，以戊○○提供之塑膠水管、噴燈、膠水、鋸片等工具，修復果園內
    之破裂水管。乙○○以噴燈點火燒烤塑膠水管進行水管換接工作時，戊○○與乙○○本應注意換接水管地點遍佈枯草，且換接處上方即生長大量芒草，其使用火
    源之火星易噴射，為免引燃枯草，自須將換接水管處周遭一定範圍內之枯草予以
    清除；又為免施工中不慎引燃之枯草隨風四處飄散，亦應設置適當之防護阻隔措
    施；且為免施工後有殘留餘火而引燃芒草以致延燒森林，亦應於施工後，從速檢
    查現場有無殘留餘火，而依當時情形並無不能注意之情事，且按其情節又非不能
    注意，渠等竟均疏未注意，並未清除施工處周圍之枯草及設置適當防護阻隔措施
    ，即在遍佈枯草處以噴燈點火燒烤塑膠水管，以致點燃枯草，而該點燃之枯草並
    隨風飄落至施工處上方約十公尺處之芒草中，而引燃芒草，且乙○○於同日九時
    三十分許，完成水管換接工作後，亦未檢視換接水管處四周有無隨風飄散之火苗
    引燃芒草情形，隨即離開現場。迨同日十時許，戊○○與乙○○因感飢餓，欲下
    山進食，行走至該果園內工寮處時，乙○○始發覺其換接水管處上方約十公尺處
    有煙火冒出，二人趕回起火處，發覺火勢已延燒約十坪面積，雖欲將火撲滅，但
    該處芒草茂盛，火勢延燒甚速，因而無力滅阻。嗣大火因風趁勢，繼續往西方及
    南方方向即第二十二林班地、第二十四林班地國有森林延燒，經動員大批人力，
    始於同年月十三日二十時許撲滅，惟已燒毀該管理處林區內第二十二、二十三、
    二十四林班地之國有森林，面積約有八十公頃，損失約有一億零五百八十一萬一
    千九百十三元之鉅。
二、案經臺灣臺中地方法院檢察署檢察官自動檢舉偵查起訴。
    理  由
一、訊據上訴人即被告戊○○、乙○○對於右揭乙○○依戊○○指示在果園內以噴燈
    點火燒烤塑膠水管以換接破裂水管等情供承不諱，惟均矢口否認有何失火燒燬森
    林之犯行，被告戊○○辯稱：伊雖僱用乙○○從事整理果園、除草、換接水管等
    工作，但未親自使用噴燈換接水管，對於乙○○換接水管後有無餘火留存亦無檢
    查義務，伊基於信賴乙○○會確實撲滅餘火，始離開換接水管的現場云云；被告
    乙○○辯稱：起火點在施工處上方，該火災不是伊施工引起的云云。惟查：
（一）本件起火地點之林務局東勢林區管理處第二十三林班地，係被告戊○○以五十
      萬元向案外人王忠祥取得水蜜桃果樹採收權，業據被告戊○○及王忠祥於偵查
      中供陳甚明。被告戊○○既於該林班地上有採收耕作權，其於森林法適用上，
      即視為森林所有人（森林法第四條參照），此先予敘明。
（二）被告乙○○依被告戊○○指示，於右揭時地以噴燈點火燒烤塑膠水管，以換接
      破裂水管等情，已據被告二人於警訊、偵查、原審及本院審理供述不諱，並有被
      告乙○○使用之噴燈及瓦斯瓶各一具扣案可憑。並審酌下列情事，認該火災應
      係被告乙○○換接水管時使用火源不慎所引起：
  １、依本案偵查卷之蒐證照片所示，起火地點之該果園地處偏僻，一般人進出不易
      。且被告二人於檢察官偵訊時供稱失火當時並無其他人在場，附近亦無其他人
      進行工作（見九十年度他字第二九九號偵查卷第十六頁正面）；檢察官於九十
      年二月十四日上午七時三十分勘驗失火現場，附近並未發現不明容器、油污或
      其他故意縱火跡象，有檢察官履勘現場筆錄及現場相片五幀附卷可稽（見同上
      偵查卷第十九至二十二頁）；最先到達火災現場之警員即證人丁○○亦證稱：
      本件火災並無人為縱火跡象，因人為縱火如果用油脂類會有黑煙，但當天是藍
      色的煙。而若是以打火機引火，則要看縱火人的功力等語（見原審九十年四月
      二十六日訊問筆錄）。是本件火災應非他人縱火所引發，至為灼明。至證人丁○○於本院調查時復證稱，被告工作處附近有數條小路可通行云云，亦因當時
      多人在場或進行工作，而不能為被告等有利之認定。
  ２、被告乙○○於檢察官偵訊時供稱：九十年二月十一日早上九點開始換接水管，
      大約半小時就將水管接好，下來與老闆（即被告戊○○）挖果樹，不到三十分
      鐘即完成，伊與老闆肚子餓，就下來，剛走到工寮轉彎處，發現在冒煙，就趕
      回去，但火已燒起來，是在伊燒烤水管的上方約十二公尺處（見同上偵查卷第
      十五頁）；而證人丁○○亦證稱：伊接獲通報趕至火災現場時，看見火在水管
      上方約十公尺處燃燒等語（見原審九十年四月二十六日訊問筆錄）。據上所述
      ，可知本件火災之起火點是在被告乙○○施工地點上方約十公尺（或十二公尺
）處。又被告乙○○於該日九時三十分許修完水管，於約三十分鐘後發現有起
      火現象，而其火勢已延燒至被告二人無法撲滅之程度，足見該火災應係於被告
      施工時或施工後不久即已引燃。從而，本件火災發生之時間及地點，均與被告
      乙○○使用噴燈換接水管有深切之關連。
  ３、臺中縣消防局對本件火災起火處研判如下：由梨山分隊救災人員於火災初期到
      達現場時拍攝之相片發現，戊○○耕作之果園西側之雜草已燒盡，火勢已向上
      （西）延燒至山林，但仍侷限於一定範圍。而災後戊○○果園南側之雜草及山
      林卻已有受燒現象。又經瞭解，於一般平常時之氣象，果園附近於清晨應無風
      ，太陽出來照至山坡後，空氣由山谷沿山坡爬升產生谷風。且勘查時於果園西
      南側角落雜草附近，發現關係人乙○○使用之柴刀，及其砍斷充當滅火工具之
      二棵小樹木。又據關係人乙○○於談話筆錄供稱：「我看到火警時只有一處火
      點，在我接水管處左上方約十二公尺處，其他雜草尚未受燒，且二三林班地樹
      林亦未燒」。故研判戊○○耕作之果園西側及雜草山林相鄰處附近應為最初起
      火點。又對本件起火原因研判如下：本案於勘查時，關係人乙○○明確指出，
      其於果園最西側之水管中段附近，使用噴燈接續PVC 水管，附近仍留有疑似遭
      切除之PVC 水管。又關係人均有抽煙習慣，且乙○○於談話筆錄供稱：「有引
      燃附近雜草約二、三處，但我有立即將它撲滅」。故若因使用噴燈接續水管不
      慎，引燃附近雜草，則實有可能。雖於勘查時未尋獲任何直接造成起火之物證
      ，但起火處若無外來火源，實不會起火燃燒，故本案起火原因不排除使用噴燈
      接續水管不慎，引燃附近雜草，繼而擴大燃燒之可能性。再其結論為：本山林
      火災位在和平鄉和平農場對面山林，共造成林務局東勢林區第二二、二三、二
      四林班地計約八０公頃之山林受燒。研判戊○○耕作之果園西側及雜草山林相
      鄰處附近應為最初起火點。起火原因不排除使用噴燈接續水管不慎，引燃附近
      雜草，繼而擴大燃燒之可能性。上情有臺中縣消防局火災調查報告書一份附卷
      可稽。又據上開火災調查報告所載，本件火災之起火點既係被告戊○○耕作之
      果園西側及雜草山林相鄰處附近，不排除被告乙○○以噴燈接水管，引燃雜草
      ，火勢向上延燒至山林，而擴大燃燒，及所述該處谷風變化等情（如上述），
      則有關本件起火點及延燒方向，已甚明瞭，被告之辯護人請求交通部中央氣象
      局台中氣象站函調九十年二月一日至廿八日之逐日逐時平均風速風象氣象資料
      表，本院認無必要。
（三）證人丁○○（台中縣警察局志良派出所警員）於本院調查時證稱，火災發生後
      ，伊第一個到現場，火燒地點與被告接水管處相距約十公尺，工作處在坡地下
      方，燒火場在上方，證人丙○○（同上派出所警員）證稱，伊比丁○○晚五分
      到現場，看到之現場情形與丁○○所證相同，按現場照片所示火燒之走向是由
      被告工作處向上延燒，另證人甲○○（台中縣消防局梨山消防隊隊員）證稱，
      被告工作地有雜草直連到起火點各等語（見本院卷第六○、六一、六二頁），
      已對現場情況證述明白，且火災發生時至本院審理時已七月餘，現場狀況已變
      易，又檢察官於偵查時已至現場勘驗，製作履勘現場筆錄，是被告之辯護人請
      求本院到起火點現場勘驗，亦認無必要。
（四）本件火災應為被告乙○○換接水管時使用火源不慎所引起，已如前述。而被告
      乙○○係受戊○○指示以噴燈點火燒烤塑膠水管進行水管換接工作，且由戊○○購買水管及噴燈放在工寮備用，乙○○工作時，戊○○亦在現場附近，已據
      被告等於偵查時供明，本院審理亦同此供述。戊○○與乙○○均應注意換接水
      管地點遍佈枯草，且換接處上方即生長大量芒草，其使用火源，為免引燃枯草
      ，自須將換接水管處周遭一定範圍內之枯草予以清除；又為免施工中不慎引燃
      之枯草隨風四處飄散，亦應設置適當之防護阻隔措施；且為免施工後有殘留餘
      火而引燃芒草以致延燒森林，亦應於施工後從速檢查現場有無殘留餘火，而依
      當時情形並無不能注意之情事，且按其情節又非不能注意，渠等竟均疏未注意
      ，並未清除施工處周圍之枯草及設置適當防護阻隔措施，即在遍佈枯草處以噴
      燈點火燒烤塑膠水管，以致點燃枯草，而該點燃之枯草並隨風飄落至施工處上
      方約十公尺處之芒草中而引然芒草，且乙○○於該日九時三十分許完成水管換
      接工作後，亦未檢視換接水管處四周有無隨風飄散之火苗引燃芒草情形，隨即
      離開現場，以致造成本件森林火災，顯有過失。足證被告乙○○、戊○○之過
      失行為與本件森林火災間，顯有相當因果關係。
（五）綜上所述，被告二人所辯上情，為圖卸刑責之詞，不足採認。本件事證明確，
      被告二人之犯行，均堪以認定。
二、核被告二人所為，均係犯森林法第五十三條第四項之失火燒燬自己之森林因而燒
    燬他人之森林罪。公訴人認被告二人係犯同條第三項之失火燒燬他人之森林罪，
    尚有未洽，起訴法條應予變更。
三、原審依森林法第五十三條第四項、刑法第十一條前段、第四十一條第一項前段、
    罰金罰鍰提高標準條例第二條，審酌被告二人均無犯罪前科，素行良好，因疏未
    注意而造成本件森林火災，燒燬林地面積約有八十公頃，致生損害約有一億零五
    百八十一萬一千九百十三元之鉅，渠等發現失火後均積極參與救火等一切情狀，
    各量處有期徒刑二月，並均諭知易科罰金之折算標準。並說明扣案之噴燈及瓦斯
    瓶各一具，雖為被告乙○○換接水管使用火源不慎而引起森林火災所用之物，但
    被告二人係屬過失犯，其等不致另持該扣案物再為犯罪，故無將之沒收以防再犯
    之必要，爰不予宣告沒收。經核其認事用法，均無違誤，量刑亦稱妥適，被告等
    上訴意旨，仍執陳詞，否認犯罪，指摘原判決不當，均為無理由，應予駁回。
四、據上論斷，應依刑事訴訟法第三百六十八條，判決如主文。
本案經檢察官蔡秀男到庭執行職務。
中       華       民       國   九  十    年     十      月    卅一     日
                  臺灣高等法院臺中分院刑事第一庭
                                      審判長法  官  陳  紀  綱
                                            法  官  蕭  錦  鍾
                                            法  官  陳  登  源
右正本證明與原本無異。
不得上訴。
                                            書記官  林  桂  鳳
中       華       民       國   九  十    年    十一     月     一      日
所犯法條：
森林法第五十三條第四項：
失火燒燬自己之森林，因而燒燬他人之森林者，處一年以下有期徒刑、拘役或科新臺
幣十八萬元以下罰金。
                                                                        Ｋ


司法院資訊處製作；財團法人民間司法改革基金會備份。
